臺灣苗栗地方法院民事判決                                         110年度重訴字第79號
原      告  財政部國有財產署中區分署

法定代理人  趙子賢  
訴訟代理人  程光儀律師
複代理人    張義群律師
被      告  陳振明  

訴訟代理人  王文聖律師
複 代 理人  張浚泓律師
上列當事人間請求返還土地等事件，本院於民國111年4月19日言
詞辯論終結，判決如下：
    主  文
被告應將坐落苗栗縣○○鎮○○段000000○0000000地號土地上如苗栗
縣通霄地政事務所民國111年3月2日土地複丈成果圖所示編號A面
積326.44平方公尺、編號B面積8,750.18平方公尺、編號C面積4,
538.33平方公尺、編號C1面積126.11平方公尺、編號D面積3,516
.16平方公尺之魚池池水抽乾、編號E面積35.24平方公尺之水泥
地、編號F面積107.92平方公尺之房屋、編號G面積2.26平方公尺
之水塔及電錶拆除騰空後，將合計面積17,402.64平方公尺之土
地返還予原告。
被告應給付原告新臺幣2,646元，及自民國110年11月23日起至清
償日止，按年息5%計算之利息。暨自民國110年7月1日起至返還
上開土地之日止，按月給付原告新臺幣378元。
訴訟費用（除減縮部分外）由被告負擔。
本判決於原告以新臺幣180萬元供擔保後，得假執行。但被告如
以新臺幣5,394,818元為原告預供擔保，得免為假執行。
    事實及理由
壹、程序方面：按訴狀送達後，原告不得將原訴變更或追加他訴
    。但請求之基礎事實同一、擴張或減縮應受判決事項之聲明
    者，不在此限，民事訴訟法第255條第1項第2款、第3款定有
    明文。原告起訴原請求：「一、被告應將坐落於如附表一所
    示苗栗縣○○鎮○○段000000地號土地紅色⑥部分、1536-55地號
    土地紅色⑩、⑪部分之建物拆除、水泥地、養殖魚塭設施內之
    池水、養殖產物暨水車等設備移除騰空後，分別將10,456平
    方公尺、9,950平方公尺及285平方公尺（實際面積以測量為
    主）之土地返還予原告。二、被告應給付原告新臺幣（下同
    ）3,633元，及自民國110年7月1日起至交還前項聲明所示之
    土地之日止，按月給付原告新臺幣519元。三、訴訟費用由
    被告負擔。四、如獲勝訴判決，原告願供擔保請准予假執行
    。嗣經測量有土地複丈成果圖後更正為：「被告應將坐落苗
    栗縣○○鎮○○段000000○0000000地號（下稱系爭1536-1地號、
    1536-55地號土地）土地上，如苗栗縣通霄地政事務所民國1
    11年3月2日土地複丈成果圖（下稱附圖）所示編號A面積326
    .44平方公尺、編號B面積8,750.18平方公尺、編號C面積4,5
    38.33平方公尺、編號C1面積126.11平方公尺、編號D面積3,
    516.16平方公尺之魚池池水抽乾、編號E面積35.24平方公尺
    之水泥地、編號F面積107.92平方公尺之房屋、編號G面積2.
    26平方公尺之水塔及電錶拆除騰空後，將合計面積17,402.6
    4平方公尺之土地返還予原告。被告應給付原告2,646元，及
    自起訴狀繕本送達之翌日起至清償日止，按年息5%計算之利
    息。暨自110年7月1日起至返還上開土地之日止，按月給付
    原告378元。」（卷199頁），其變更係基於所有權之法律關
    係請求被告騰空地上物後返還所占用土地，屬基礎事實同一
    ，且請求返還之面積減縮，屬減縮應受判決事項之聲明，核
    與前開規定相符，應予准許。
貳、原告之主張
一、系爭1536-1地號、1536-55地號土地為國有土地 ，原告為管
    理機關，被告在附圖所示土地上設置如附圖所示魚塭養殖產
    物暨養殖設備，建造房屋、水泥地、水塔、申請電錶等占用
    原告管理之土地，原告並於警詢時承認占用附圖所示土地之
    漁池、房屋等物為其所有。又兩造間迄今從未有租賃或其他
    合法使用附圖所示土地之關係存在，是被告核屬無權占用附
    圖所示土地。為此依民法第767條第1項前段、中段之規定，
    請求被告將附圖所示占用之土地，將池水抽乾、地上物拆除
    騰空後，將面積合計17,402.64平方公尺土地返還原告。
二、原告占用附圖所示土地屬無權占有，自屬無法律上原因使用
    附圖所示土地而受有利益，並致原告無法管理使用附圖所示
    土地之損害，原告自得依民法第179條之規定請求被告返還
    相當於租金之利益。又依照國有非公用不動產使用補償金計
    收基準表第二項養殖部分，及國有非公用不動產被占用處理
    要點第7條之規定，養殖占用部分之計算方式為：正產物單
    價×單位面積收穫量×占用面積×年息率/12(小數點以下無條
    件捨去)×占用月數；房地占用部分之計算方式為：申報地價
    ×占用面積×年息率/12(小數點以下無條件捨去)×占用月數。
    茲計算如下：
　　㈠水池占用A、B、C、C1、D部分，合計17257.22㎡：
　　  被告占用附圖所示A、B、C、C1、D部分期間自109年12月1
      日起至110年6月30日止，因係供做水池之用，其正產物為
      鮮魚，而鮮魚單價依臺中市政府及苗栗縣政府均公告為每
      公斤26元、單位面積收獲量因系爭土地並無等則，是以中
      間等則計算，而養魚池計19等則 ，中間等則為10，則每
      公頃生產量為309公斤、占用面積為17,257.22平方公尺、
      年息率為0.25%，每月相當於租金之利益為288元(26元×0.
      0309公斤×占用17,25.22平方公尺×年息率0.25/12=288元
      ，小數點以下無條件捨去，下同)，自109年12月1日起至1
      10年6月30日止計7個月，則原告得請求之金額為2,016元(
      288×7=2,016)。
　  ㈡水泥地、房屋、水搭、電錶占用E、F、G部分，面積合計14
      5.42㎡：　　　　　　
　　　附圖所示E、F、G土地105年至110年之申報地價均為150元
      ，而被告占用上開土地面積為145.42平方公尺、年息率為
      0.050，每月相當於租金之利益為90元(150元×145.42平方
      公尺×年息率0.050/12=90元)，自109年12月1日起至110年
      6月30日止計7個月，則原告得請求之金額為630元(90×7=6
      30)。
    ㈢是被告無權占用上開土地自109年12月1日起至110年6月30
      日止計7個月，原告得請求之金額總計為2,646元(2,016元
      +630=2,646)。又被告迄今仍繼續占用上開土地，被告應
      自110年7月1日起至交還聲明第1項所示土地之日止，每月
      給付原告378元。
三、因此依民法第767條第1項前段及中段之規定，聲明一請求被
    告騰空、拆除地上物，並返還土地予原告。並依民法第179
    條、第181條請求被告給付相當於租金之利益如聲明二。並
    聲明：如更正後之聲明。
參、被告答辯略以：
一、就原告所指被告占有使用部分（被告未變更、擴張占有使用
    範圍），前已經斯時系爭土地管理人即苗栗縣政府於78年間
    提起返還無權占有土地等事件，而由臺灣新竹地方法院（苗
    栗地院係於86年1月9日始成立）以78年度訴字第1687號判決
    本件被告應將如判決書所附實測圖、土地清冊所示苗栗縣○○
    鎮○○○段0000○0000○0000地號土地及建物交還苗栗縣政府。
    對此 ，本件被告部分未據上訴而告確定，後全案迭經臺灣
    高等法院81年度上字第18號 '最高法院81年度台上字第2321
    號判決駁回該案被告之一即訴外人林兆欽之上訴而全數確定
    ，下稱系爭前案） ，稽諸前揭最高法院判例要旨、法務部
    函釋意旨，本件原告應屬民事訴訟法第401條1項所指之「繼
    受人」，當為既判力之主觀效力所及（此從本件原告（前身
    為財政部國有財產局台灣中區辦事處）得以債權人地位，對
    本件被告聲請強制執行（案分本院94年度執字第10550號）
    在案即明。原告訴之聲明一之請求，顯於法未合。
二、至於原告另請求被告應給付109年12月起至110年6月止期間
    ，因占用系爭土地所受相當於租金之利益3,633元，及自110
    年7月1日起按月給付519元部分（即訴之聲明二），亦屬無
    據，蓋財政部國有財產署苗栗辦事處已定期寄發國有土地使
    用補償金繳款通知書予被告，告知因占有使用系爭土地特定
    期間而需繳納國有土地使用補償金之數額及計算方式，原告
    一面要求被告繳納國有土地使用補償金，又一面請求被告給
    付相當於租金之利益，顯係重複請求，斷無由率准。
三、並聲明：原告之訴暨假執行之聲請均駁回。訴訟費用由原告
    負擔。如受不利判決，願供擔保，請准宣告免為假執行。
肆、雙方不爭執事項
一、坐落1536-1地號、1536-55地號土地為國有土地，原告為管
     理機關。
二、被告於102年以建物、水泥地、養殖魚塭設施內之池水、養
    殖產物暨水車等設備（下稱系爭地上物）占用系爭土地，詳
    如附表一所示。
三、被告於102年8月20日簽立切結書，內容略以：被告占用林務
    局經管之苗栗縣○○鎮○○段0000○000000地號國有土地經營養
    殖漁業（占用範圍為附件所示之舊地籍線法院強制回收範圍
    編號1135、1136、1137，養殖種類「無」），被告同意無條
    件放棄相關權利（包含但不限相關之房舍、養殖池、養殖設
    施、養殖設備、養殖水產品）及返還土地予林務局等語。
四、被告目前佔用通霄地政事務所111年2月14日所製作之土地複
    丈成果圖所示，詳如附表二所示。
伍、得心證之理由：
一、原告主張系爭1536-1地號、1536-55地號土地為國有土地，
    其為管理機關，被告有在如附表二所示系爭1536-1地號、15
    36-55地號土地上設置魚塭養殖產物暨養殖設備，建造磚造
    平房、水泥地、水塔、申請電錶等占用原告管理之土地，合
    計17,402.64㎡等情。另被告於102年8月20日簽立切結書同意
    無條件放棄在1536、1536-1地號國有土地養殖設施等權利，
    有使用狀況略圖、土地建物查詢資料、現場照片、102年度
    苗院民公詠字第100046號公證書、臺灣苗栗地方法院檢察署
    110年度偵字第2910號起訴書在卷可憑。並經本院會同兩造
    及通霄地政人員到場會勘屬實，有勘驗筆錄、現場照片、空
    照圖、苗栗縣通霄地政事務所111年3月2日通地二字第11100
    01016號函附土地複丈成果圖等在卷可憑，且為兩造所不爭
    執，堪認原告此部分之主張為真實。
二、按除別有規定外，確定之終局判決就經裁判之訴訟標的，有
    既判力，民事訴訟法第400 條第1 項定有明文，此為民事訴
    訟法上所謂一事不再理原則，亦即指同一事件已有確定之終
    局判決或仲裁判斷者，當事人不得就該法律關係更行起訴。
    所謂同一事件，必同一當事人就同一法律關係而為同一之請
    求，若此三者有一不同，即不得謂為同一事件，自不受確定
    判決之拘束（最高法院19年上字第278號判例參照）。至於
    前後兩訴是否同一事件，應依前後兩訴之當事人、訴訟標的
    是否相同，以及前後兩訴之聲明是否相同、相反或可代用等
    因素定之。經查，有關被主張「其占有使用部分（被告未變
    更、擴張占有使用範圍），前經斯時系爭土地管理人即苗栗
    縣政府於78年間提起返還無權占有土地等事件，而由臺灣新
    竹地方法院（苗栗地院係於86年1月9日始成立）以78年度訴
    字第1687號判決本件被告應將如判決書所附實測圖、土地清
    冊所示苗栗縣○○鎮○○○段0000○0000○0000地號土地及建物交
    還苗栗縣政府。原告應屬民事訴訟法第401條1項所指之「繼
    受人」，當為既判力之主觀效力所及得以債權人地位，對本
    件被告聲請強制執行（本院94年度執字第10550號）在案即
    明。原告訴之聲明一之請求，顯於法未合」等情，為原告所
    否認。經查，系爭前案於被告於102年8月20日簽立切結書同
    意無條件放棄在1536地號、1536-1地號國有土地養殖設施等
    權利時，強制執行程序即已終結。另本件原告起訴被告占用
    土地為「系爭1536-1地號、1536-55地號」土地，除與前案
    判決之占用土地「1135、1136、1137地號土地及建物」不同
    外，另本件起訴占用時間為102年8月20日之後，與前案占用
    時間係102年8月20日之前亦有不同，此從臺灣苗栗地方法院
    檢察署110年度偵字第2910號起訴認定被告竊占系爭土地時
    間為102年某日後即明，參照上開說明，本件並無重複起訴
    之適用。被告主張本件為重複起訴，容有誤解，而不可採。
三、按所有人對於無權占有或侵奪其所有物者，得請求返還之，
    民法第767條第1項前段定有明文。又以無權占有為原因，請
    求返還所有物之訴，被告對原告就其物有所有權存在之事實
    無爭執，而僅以非無權占有為抗辯者，原告於被告無權占有
    之事實，無舉證責任。被告應就其取得占有，係有正當權源
    之事實證明之（最高法院72年度台上字第1552號判決意旨參
    照）。本件被告對於原告為系爭土地之管理機關之事實，並
    未爭執，已如前述，自應由被告就其占有附圖所示土地有正
    當權源負舉證責任。
四、按無法律上之原因而受利益，致他人受損害者，應返還其利
    益，民法第179條前段定有明文。而無權占有他人之土地，
    可能獲得相當於租金之利益，並致土地所有權人無法對土地
    為使用收益，而受有同額之損害，應為社會通常之觀念。是
    無權占有人顯係無法律上之原因而受利益，並致土地所有權
    人受有損害，則土地所有權人自得依不當得利之法律關係，
    請求無權占有人給付相當於租金之利益。經查，被告占用附
    圖所示水池即占用附圖所示A、B、C、C1、D部分，合計1725
    7.22㎡、占用水泥地、房屋、水塔、電錶及占用附圖所示E、
    F、G部分，面積合計145.42㎡，均為無法律上原因而受有利
    益，因而致原告受有損害，則原告依民法第179條規定，請
    求被告給付占用附圖所示土地相當於租金之不當得利，即屬
    有據。再依不當得利之法則請求返還不當得利，以無法律上
    之原因而受利益，致他人受有損害為其要件，故其得請求返
    還之範圍，應以對方所受之利益為度，非以請求人所受損害
    若干為準，無權占有他人土地，可能獲得相當於租金之利益
    為社會通常之觀念，是被上訴人抗辯其占有系爭土地所得之
    利益，僅相當於法定最高限額租金之數額，尚屬可採（最高
    法院61年台上字第1695號判例意旨參照）。分述如下：
　　㈠按依土地法第110條第1項「地租不得超過地價百分之8，約
      定地租或習慣地租超過百分之8者，應比照地價百分之8減
      定之，不及地價百分之8者，依其約定或習慣。」之規定
      ，及耕地三七五減租條例第2條第1項「耕地地租租額，不
      得超過主要作物正產品全年收穫總量千分之375；原約定
      地租超過千分之375者，減為千分之375；不及千分之375
      者，不得增加。」之規定，再依國有非公用不動產使用補
      償金計收基準表第2項第2款第1目「每年按當地地方政府
      公告當期正產物單價乘以正產物收穫總量乘以千分之250
      計收。正產物單價及收穫總量計算基準如下：(二)養殖⑴
      土地登記簿最後記載之地目非為養、池者，依主要養殖種
      類之正產物價格計算。其收獲總量，有等則者，依當地地
      方政府評定之同一等則為準；無等則者，以該地目中間等
      則計算。」之規定，並依苗栗縣公有土地各地目各等則生
      產量及佃租標準表中間等則(養魚池計19等則，中間等則
      為10，見本院卷第219頁)以每公頃生產量309公斤，及臺
      中市政府、苗栗縣政府歷年公有出租耕地實物折徵代金標
      準，以鮮魚為正產物，並以每公斤26元據以計算租金(見
      本院卷第207至217頁之臺中市政府、苗栗縣政府公告)。
      本件被告於系爭土地設置養殖池，故原告以「鮮魚」之每
      期公告價值依收穫總量並按0.25之比例計算不當得利，且
      為被告所不爭執，揆諸前開規定，應屬合理。故就系爭土
      地每期土地使用之不當得利，依【正產物單價×單位面積
      正產物年收穫量×占用面積×年息率÷12=月使用不當得利；
      月使用不當得利×使用月數=使用之不當得利】之計算方式
      即占用附圖所示水池即占用附圖所示A、B、C、C1、D部分
      ，合計17257.22㎡：被告占用期間自109年12月1日起至110
      年6月30日止，因係供做水池之用，其正產物為鮮魚，而
      鮮魚單價依臺中市政府及苗栗縣政府均公告為每公斤26元
      、單位面積收獲量因上開土地並無等則，是以中間等則計
      算，而養魚池計19等則 ，中間等則為10，則每公頃生產
      量為309公斤、占用面積為17,257.22㎡、年息率為0.25%，
      每月相當於租金之利益為288元(26元×0.0309公斤×占用17
      ,25.22㎡×年息率0.25/12=288元，小數點以下無條件捨去
      ，下同)，自109年12月1日起至110年6月30日止計7個月，
      則原告請求之金額為2,016元(288×7=2,016)，與法相符，
      自應准許。
　  ㈡按依國有非公用不動產使用補償金計收基準表第1項，土地
      每年以當期土地申報地價總額乘以百分之5計收，及土地
      法第105條準用同法第97條第1項前段，租用基地建築房屋
      ，每年地租不得超過法定地價百分之10，而法定地價依土
      地法第148條規定，應為土地所有權人依土地法所申報之
      地價，據以為計算被告占用此部分土地之不當得利標準；
      參酌系爭土地之地理位置，附近皆為魚塭養殖專區，緊鄰
      通霄漁港安檢所，有空照圖、現場照片在卷可稽，原告主
      張以系爭土地申報地價總額5%以計算不當得利金額，既為
      被告所不爭執，尚屬公允。又附圖所示土地之申報地價均
      為每平方公尺150元，有土地建物查詢資料在卷可憑，故
      就此部分土地每期土地使用不當得利，依【申報地價×占
      用面積×租金率÷12=月使用不當得利；月使用不當得利×使
      用月數=使用之不當得利】之計算方式，則原告就被告占
      用水泥地、房屋、水搭、電錶即占用附圖所示E、F、G部
      分，面積合計145.42㎡，年息率為0.050，每月相當於租金
      之利益為90元(150元×145.42平方公尺×年息率0.050/12=9
      0元)，自109年12月1日起至110年6月30日止計7個月，則
      原告請求之金額為630元(90×7=630)，應予准許
    ㈢綜上所述，被告無權占用附圖所示土地自109年12月1日起
      至110年6月30日止計7個月，原告得請求之金額總計為2,6
      46元(2,016元+630=2,646)。又被告迄今仍繼續占用附圖
      所示土地，被告應自110年7月1日起至交還聲明第1項所示
      土地之日止，每月給付原告378元。
五、給付無確定期限者，債務人於債權人得請求給付時，經其催
    告而未為給付，自受催告時起，負遲延責任。其經債權人起
    訴而送達訴狀，與催告有同一之效力；遲延之債務，以支付
    金錢為標的者，債權人得請求依法定利率計算之遲延利息；
    應付利息之債務，其利率未經約定，亦無法律可據者，週年
    利率為百分之五，民法第229條第2項、第233 條第1項前段
    、第203條分別定有明文。本件原告對於被告之前揭不當得
    利返還請求權，係屬給付無確定期限之金錢債權。而被告係
    於110年11月22日收受起訴狀繕本（卷第65頁送達回證）。
    從而，原告併請求被告相當於租金之不當得利部分，自該書
    狀繕本送達翌日即110年11月23日起至清償日止，按法定利
    率即年息5%計算之遲延利息，自屬有據。
六、從而，原告依民法第767條第1項、第179條之規定，請求被
    告應將1536-1地號、1536-55地號土地上，如苗栗縣通霄地
    政事務所111年3月2日附圖所示編號A面積326.44㎡、編號B面
    積8,750.18㎡、編號C面積4,538.33㎡、編號C1面積126.11㎡、
    編號D面積3,516.16㎡之魚池池水抽乾、編號E面積35.24㎡之
    水泥地、編號F面積107.92㎡之房屋、編號G面積2.26㎡之水塔
    及電錶拆除騰空後，將合計面積17,402.64㎡之土地返還予原
    告。被告應給付原告2,646元，及自起訴狀繕本送達之翌日
    即110年11月23日起至清償日止，按年息5%計算之利息。暨
    自110年7月1日起至返還上開土地之日止，按月給付原告378
    元，為有理由，應予准許。又原告陳明願供擔保，請准宣告
    假執行，經核與法相符，爰酌定相當之擔保金額准許之。另
    被告陳明願供擔保，聲請宣告免為假執行，經核與法相符，
    爰酌定相當擔保金額宣告之。
七、本件事證已臻明確，兩造其餘攻擊、防禦方法及所提出之各
    項證據資料，核與判決結果不生影響，爰不逐一論述，附此
    敘明。　　　　　
八、訴訟費用之負擔：依民事訴訟法第78條。　　　
中　　華　　民　　國　　111 　年　　5 　　月　　3　　日
                  民事第一庭  法　官　張珈禎
以上正本係照原本作成。
如對本判決上訴，須於判決送達後20日內向本院提出上訴狀。如
委任律師提起上訴者，應一併繳納上訴審裁判費。
中　　華　　民　　國　　111 　年　　5 　　月　　3　　日
                              書記官　林岢禛
　　
　

附表一：合計占用面積17402.64㎡﹤17,257.22㎡+145.22㎡=17402.6
4﹥，金額合計2,646元﹤2,016元+630元=2,646元﹥
編號 占用土地用於養殖使用區塊 占用面積 占用期間 正產物單價 單位面積正產物收穫量 年息率 每月相當租金之利益 應繳金額 1 1536-1地號土地 ﹤A、B、C1﹥ 1536-55地號土地 ﹤C、D﹥  17,257.22㎡ 109年12月 至110年6月 共7月 26元/㎏ 309㎏/公頃 0.25 288元 2,016元 


編號 無權占用土地區塊 占用面積 占用期間 申報地價 年息率 每月相當租金之利益 應繳金額 3 苗栗縣○○鎮○○段0000000地號土地-E、F、G  145.22㎡ 109年12月 至110年6月 共7月 150元/㎡ 0.05 90元 630元 
　　　　　　　　　　　　　　　　　　　　　　　　　　　　附表二：土地複丈成果圖

編號 占用部分苗栗縣通霄鎮通平段 占用面積 使用現況 A 1536-1地號土地 326.44㎡ 魚池 B 1536-1地號土地 8,750.18㎡ 魚池 C 1536-55地號土地 4,538.33㎡ 魚池 C1 1536-1地號土地 126.11㎡ 魚池 D 1536-55地號土地 3,516.16㎡ 魚池 E 1536-55地號土地 35.24㎡ 水泥地 F 1536-55地號土地 107.92㎡ 房屋 G 1536-55地號土地 2.26㎡ 水塔 　合計  17,402.64㎡